臺灣臺北地方法院民事判決　　　　　　 100年度訴字第2560號
原　　　告　陳敬義
法定代理人　陳敬智
訴訟代理人　黃達元律師
複　代理人　王語諄
被　　　告　陸永釗
訴訟代理人　藍大肯
　　　　　　薛俊明
上列當事人間請求損害賠償事件，原告提起附帶民事訴訟，經本
院刑事庭裁定移送前來（99年度交附民字第238 號），本院於民
國100年11月15日言詞辯論終結，判決如下：
    主      文
被告應給付原告新臺幣壹佰伍拾萬元，及其中新臺幣壹佰貳拾萬
元自民國一百年五月十五日起，其餘新臺幣參拾萬元自民國一百
年十一月四日起，均至清償日止，按年息百分之五計算之利息。
原告其餘之訴駁回。
訴訟費用由被告負擔五分之一，餘由原告負擔。
本判決第一項於原告以新臺幣伍拾萬元供擔保後，得假執行。
原告其餘假執行之聲請駁回。
    事實及理由
一按訴狀送達後，原告不得將原訴變更或追加他訴，但擴張或減
  縮應受判決事項之聲明者，不在此限，民事訴訟法第255條第1
  項第3 款定有明文。原告起訴時係請求被告給付新臺幣（下同
  ）400萬元，及自起訴狀繕本送達翌日起至清償日止按年息2.5
  %計算之利息，嗣擴張請求金額為800萬元，且變更訴之聲明如
  後列原告聲明項下所載，核其所為訴之聲明之變更，合於前開
  規定，應予准許。
二原告起訴主張：
  (一)被告於民國99年2月13日傍晚駕駛車號6D-9895號自用小客車
    ，沿新北市○○區○○路往寶強路方向行駛，於17時46分左
    右行經民族路與北新路3段之交岔路口，欲左轉北新路3段時
    ，本應注意欲左轉彎時應注意車前狀況，並隨時採取必要之
    安全措施，而當時復無不能注意之情事，竟疏未注意車前狀
    況，致轉彎時右後車門不慎擦撞由南往北行走、正欲穿越北
    新路3 段之原告，原告隨即倒地頭部受創，嗣經訴外人張恒
    嘉報警處理，警察及救護車先後抵達現場後，原告因頭部受
    創一時間無明顯症狀，乃向到場處理員警林宗德、歐顯宗表
    示無庸就醫等語，並由被告開車搭載原告返家。後於同日18
    時28分許，因原告堅持下車，被告遂在新北市○○區○○路
    與中興路口附近之人行道上聽任原告下車。原告下車後旋因
    頭部受創而昏迷，經路人高紹華報警處理送醫急救，始知原
    告顱骨骨折合併雙側硬腦膜下出血，重大創傷嚴重程度達16
    分以上，經鑑定為極重度多重障之重傷害，被告應就原告所
    受損害負侵權行為損害賠償之責。
  (二)原告因本件事故所受損害如下：
    1.原告因傷已支出醫療費用43,143元；另待身體狀況許可，
      尚須進行頭蓋骨裝回手術。
    2.原告因本件事故受傷，終其一生均將臥於病榻之上，勢須
      仰賴民間養護中心之照護，而原告目前所安置之私立匯安
      老人養護中心每月收費25,000元，於99年4 月至100年6月
      期間，已支出看護費用350,000 元；又原告現年63歲，平
      均餘命尚有14年，預計支出之看護費用為420萬元。
    3.前開損害金額已逾400 萬元，惟本件僅請求被告賠償其中
      之400萬元。
    4.另原告因此事故導致顱骨骨折合併雙側硬腦膜下出血，重
      大創傷嚴重程度達16分以上，經鑑定為極重度多重障，日
      後均須仰賴他人看護，精神上受有極大之痛苦，爰請求被
      告賠償慰撫金400 萬元等語。
  (三)聲明為：
    1.被告應給付原告800萬元，及其中400萬元自100年4月19日
      起，其餘400 萬元自擴張聲明狀繕本送達翌日起，均至清
      償日止，按年息5%計算之利息。
    2.願供擔保請准宣告假執行。
三被告則抗辯：
  (一)伊於99年2 月13日17時46分駕車自新北市○○區○○路左轉
    北新路3 段時，與任意穿越馬路之原告發生碰撞，嗣經警察
    及救護車先後抵達現場，救護人員當場檢查原告並無任何外
    傷或吐血情況，遂由伊於18時許開車搭載原告返家。前開事
    故現場距原告嗣後之下車地點即新北市○○區○○路與中興
    路口為0.63公里，如加計等待紅綠燈時間至多花費5 分鐘車
    程，是伊與原告分開之時間約為18時5 分。而原告嗣由救護
    車送往新店耕莘醫院急診之到院時間為18時58分，且據路人
    高紹華表示自其發現原告倒地至救護車抵達該現場約經過15
    分鐘，另自該現場至新店耕莘醫院約5 分鐘車程，故推斷原
    告經發現倒地時間約為18時38分，距伊與原告分開之時間已
    經過33分鐘；且原告送醫後經診斷為顱骨骨折合併雙側硬腦
    膜下出血，然依兩造發生碰撞事故現場之救護紀錄顯示原告
    並無外傷，且伊及現場目擊者亦未提及原告頭部遭碰撞，是
    原告嗣因顱骨重創送醫之原因，是否與兩造間之碰撞事故有
    關，仍有疑義。
  (二)另由原告之就醫紀錄可知其自80幾年間即因精神問題持續就
    醫，嗣復申請殘障手冊，持有重大傷病卡，則原告本身之自
    我照顧能力有問題，自其於新北市○○區○○路與中興路口
    下車至被發現倒地期間，是否因其自我照顧能力欠缺而發生
    其他意外，伊無從得知，無法證明原告經送醫之原因與兩造
    間之碰撞事故有關。
  (三)又兩造發生碰撞事故之車禍經鑑定結果，認伊之過失僅為次
    因，原告本身之過失方為主因，故伊得主張與有過失等語。
  (四)聲明為：原告之訴及其假執行之聲請均駁回。
四兩造不爭執之事實：
  (一)被告於99年2月13日傍晚駕駛車號6D-9895號自用小客車，沿
    新北市○○區○○路往寶強路方向行駛，於17時46分左右行
    經民族路與北新路3段之交岔路口左轉北新路3段時，右後車
    門不慎擦撞由南往北行走、正欲穿越北新路3 段之原告，原
    告因而倒地，嗣經張恒嘉報警處理，警察及救護車先後抵達
    現場，原告因尚無明顯症狀，乃向到場處理員警林宗德、歐
    顯宗表示無庸就醫等語，而由被告開車搭載原告返家。被告
    嗣在新北市○○區○○路與中興路口附近之人行道上聽任原
    告下車。原告於下車後因昏迷經路人高紹華報警處理送醫急
    救，嗣經診斷為顱骨骨折合併雙側硬腦膜下出血，重大創傷
    嚴重程度達16分以上，經鑑定為極重度多重障之重傷害。
  (二)被告因前述過失駕駛行為，觸犯刑法第284條第1項後段之過
    失傷害致人重傷罪，經本院判處有期徒刑3 月確定在案（案
    列99年度交易字第649 號）。
五得心證之理由：
  (一)按因故意或過失，不法侵害他人之權利者，負損害賠償責任
    ，為民法第184條第1項前段所明定。原告起訴主張：被告在
    前開時、地駕車與其發生碰撞，並致其倒地成傷，被告雖坦
    認駕車擦撞原告之事實，惟辯稱：原告於該車禍後並無外傷
    ，且堅持不願就醫，其事後遭人發現路倒送醫，傷勢是否與
    本件車禍有關顯有疑義云云。經查：
    1.被告於99年2 月13日17時46分，駕車沿新北市○○區○○
      路左轉北新路3段時，擦撞由南往北行走正欲穿越北新路3
      段之原告，並致原告倒地。嗣經張恒嘉報警處理，惟原告
      於警員及救護車到場後，因無明顯外傷，堅持不肯就醫，
      遂由被告駕車搭載原告離開車禍現場等情，為兩造所同認
      ，且有臺北縣政府警察局新店分局A3類道路交通事故調查
      報告表、道路交通事故現場圖、道路交通事故調查報告表
      、臺北縣政府消防局救護紀錄表附於前開刑案卷中可參（
      見偵卷第22-25 頁、第97頁），並與張恆嘉及處理員警林
      宗德、歐顯宗於刑案中證述之車禍處理經過相符（見偵卷
      第13-14頁、第91-92頁、第65-66頁、第88-89頁），應可
      信實。惟被告另陳稱：其搭載原告離開車禍現場約5 分鐘
      後，應原告要求讓原告在新北市○○區○○路某巷口下車
      （見本院卷(一)第157 頁），嗣原告因不明原因倒臥在新北
      市○○區○○路5-1 號前人行道上，經送醫救治，經診斷
      為骨折合併雙側硬腦膜下出血，亦有診斷證明書足憑（見
      偵卷第21頁）。
    2.細觀前開臺北縣政府消防局救護紀錄表，其上記載救護車
      係於18時2 分離開兩造發生車禍處，可推知被告約在同時
      搭載原告離開，再加計被告自述之車行時間約5 分鐘，是
      原告約於18時7 分左右於新北市○○路某巷口下車。而原
      告於當日稍晚路倒於新北市○○區○○路5-1 號人行道上
      ，係由高紹華於18時38分報警處理，有勤務指揮中心受理
      各類案件紀錄單可佐（見本院卷(一)第149 頁）。高紹華於
      前開刑案中證稱：當日其外出購物路過被告身旁，以為被
      告是酒醉路倒，且有撐起身體的動作故未多加留意；惟經
      其5 分鐘後又經過被告路倒地點，發現被告仍未起身，因
      其認為被告情況不佳，故回到住家社區後自己撥電話報案
      等語（見偵卷第15-16 頁），可知在高紹華報警前約10分
      鐘，其即已發現被告倒臥於路旁，可資推論被告約於當日
      18時28分左右即因骨折合併雙側硬腦膜下出血而路倒，是
      原告經人發現路倒之時間，與被告讓其下車之時間，相距
      僅約20分鐘左右。另觀諸卷附照片（見偵卷第52-54 頁、
      本院卷(一)第173-176 頁），被告主張其讓原告下車之地點
      ，與原告遭人發現路倒之處，僅相距約5 個店面之距離，
      亦可確認在20分鐘內，原告行進之距離實甚有限，而當日
      原告下車之處係在新北市○○區○○路上，與捷運大坪林
      站相距不遠，此觀卷附地圖即明（見本院卷(一)第171 頁）
      ，如原告在前開時間內因另遭遇外力而傷及腦部路倒，因
      事發之時間在傍晚時分且事發地點在市區○○路旁，並非
      人煙稀少之時地，衡情當有人目擊並報警處理，惟該時段
      內並無其他意外事故之報警紀錄，應可推斷當日原告於下
      車後因顱內出血路倒，係因其己身原因所致，而非另有外
      力造成。
    3.又本件車禍之目擊者張恆嘉於前開刑案中證稱：當天傍晚
      其要過馬路，聽到碰一聲，其先看哪裡出車禍，第一時間
      沒有看到人，後來移了一下位置，看到有人臉朝上平躺在
      路上，該人被路人扶到旁邊之騎樓，後來有醒過來等語（
      見偵卷第91頁），足證當日原告遭被告駕駛之車擦撞後，
      係向後倒地並短暫失去意識，衡情其於倒地時，腦部應有
      受到撞擊。而頭部外傷所造成之顱內出血，依解剖位置，
      可分為硬腦膜上腔出血、硬腦膜下腔出血、蜘蛛網膜下腔
      出血及腦出血。外傷性顱內出血之症狀依受傷嚴重程度而
      有所不同。輕微的出血，病患可能僅有頭痛、頭暈、噁心
      ，而意識完全清楚；嚴重的出血，病患可能陷入深度昏迷
      。嚴重頭部外傷的患者，大部分在受傷當場就陷入昏迷，
      但有些患者在剛受傷時意識是清楚的，但卻在隨後的數個
      小時之內陷入昏迷。有些頭部外傷的患者會產生延遲性腦
      出血（即受傷一段時間才產生腦出血或出血量增大），而
      非受傷當時就產生，有自亞東紀念醫院網站列印之資料可
      參（見本院卷(二)第14頁）。原告於當日車禍後腦部受創，
      嗣於車禍發生約半小時後因顱內出血而路倒，其傷勢之演
      變過程，核與前述資料所載情況相符，可資認定原告當日
      送醫所確診之傷勢，係因本件車禍所致，被告空言否認該
      等傷勢與系爭車禍有關，誠無足取。被告復辯稱：本件原
      告路倒經人送醫，傷勢可能係其因精神痼疾欠缺自我照顧
      能力所致云云，然原告雖自83年起即因精神分裂症而固定
      於國軍北投醫院就醫，有該院之病歷在卷足憑（見本院卷
      (一)第24-144頁），惟細觀其病歷，原告之精神狀況縱與常
      人有異，但該病症並未影響其行動能力，要難遽認原告係
      因其精神疾患而路倒致腦部受創，被告以前詞置辯，別無
      事證可佐，亦非可採。
    4.按汽車行駛時，駕駛人應注意車前狀況，並隨時採取必要
      之安全措施，道路交通安全規則第94條第3 項定有明文，
      被告為已考領駕駛執照之駕駛人，對此等交通安全法規自
      不得諉稱不知，而依卷附道路交通事故調查報告表所示（
      見偵卷第24頁），本件車禍發生時天雨、夜間有照明、路
      面無缺陷無障礙物、視距良好，並無使被告不能依前開交
      通安全法規行車之情事，其竟疏未注意路上原告之動態並
      隨時採取必要之安全措施，致駕車擦撞原告而肇事，致原
      告之身體及健康受損，其對本件事故之肇致即有過失，依
      前揭規定，其即須對原告因此事故所受損害，負賠償之責
      。
  (二)次按不法侵害他人之身體或健康者，被害人因此喪失或減少
    勞動能力，或增加生活上之需要時，應負損害賠償責任；不
    法侵害他人之身體、健康、名譽、自由、信用、隱私、貞操
    ，或不法侵害其他人格法益而情節重大者，被害人雖非財產
    上之損害，亦得請求賠償相當之金額，民法第193條第1項、
    第195條第1項前段分別定有明文。被告應對原告因此事故所
    受損害負賠償之責，如前述，至原告得請求被告賠償之金額
    若干，以下茲分別析論：
    1.醫藥費部分：
      原告主張其為治療因本件車禍所致傷勢，已支出醫藥費、
      看護費、購買紙尿褲等費用計43,143元等情，業據提出被
      告不爭執之收據為證（見本院99年度交附民字第238 號卷
      第7-13頁），該等費用顯為其因本件事故增加之生活上需
      要，自得訴請被告賠償。
    2.看護費部分：
      原告於本件事故當日因頭部外傷被送至財團法人天主教
        耕莘醫院急診，經電腦斷層檢查發現雙側大範圍硬腦膜
        上腔出血與顱骨骨折，於同日接受開腦及血塊移除手術
        。一週後，又因延遲性顱內出血而接受血塊引流手術，
        術後又因感染而必須延長呼吸器使用，於99年4月3日出
        院時，其雙側上肢無力，下肢近乎完全癱瘓，口語表達
        能力完全喪失，理解能力亦嚴重受損，大小便失禁，生
        活完全無法自理需完全照護，家人將其安置於安養中心
        等情，有該院出具之精神鑑定報告書可參（見本院99年
        度監宣字第304 號卷第33頁），足證原告業於本件事故
        後喪失生活自理能力，終生均須由人看護照顧。
      原告主張其自99年4 月至100年6月期間，因安置於安養
        中心而每月需支付照護費25,000元，合計已支付照護費
        35萬元等情，業據提出收據為證（見本院99年度交附民
        字第238號卷第14-17頁），該等費用亦屬其因本件事故
        增加之生活上需要，被告即有賠償義務。
      又原告係生於37年8 月15日，於100年7月時約為63歲，
        依內政部公佈之99年簡易生命表所載（見本院卷(二)第27
        頁），其平均餘命為19.87 年，再按霍夫曼計算法扣除
        中間利息，據此計算出原告得請求被告賠償之看護費為
        4,140,061 元。
    3.慰撫金部分：
      原告因本件事故成傷，身體、健康受有損害，經手術、住
      院治療，現已無辨別事理及自理生活之能力，如前述，其
      主張因而受有精神上痛苦，洵可採信，自得依民法第 195
      條第1項規定，請求被告給付慰撫金。而民法第195條所謂
      「相當之金額」，應斟酌加害人與被害人雙方之身分、資
      力與加害程度，及其他各種情形核定之（最高法院51年台
      上字第233 號判例意旨參照）。查兩造於事發時均已退休
      無收入，名下無其他財產等情，業據兩造陳明在卷（見本
      院卷(一)第4頁、卷(二)第2頁），並與本院依職權調取之稅務
      電子閘門財產所得調件明細表相符（見本院卷(二)第4-13頁
      。本院審酌兩造之經濟狀況均不佳，且原告因此事故受傷
      甚鉅，難期回復；及被告之過失情節等一切情狀，認原告
      請求被告賠償慰撫金400萬元，尚嫌過高，應以100萬元為
      適當。
  (三)又按損害之發生或擴大，被害人與有過失者，法院得減輕賠
    償金額，或免除之，民法第217條第1項規定甚明。查系爭事
    故發生之路口設有人行天橋，此觀卷附照片即明（見偵卷第
    28-30頁），依道路交通安全規則第134條第1項第1款規定，
    原告必須經由人行天橋穿越道路，惟其違規於車道上橫越道
    路致遭行經該路口由被告駕駛之車輛撞及，原告對本件事故
    之發生，實應負主要之肇責，被告雖同有未注意車前狀況之
    過失，然僅為本件事故發生之次因，新北市政府車輛行車事
    故鑑定委員會對此亦採相同見解，有鑑定意見書可參（見本
    院99年度交易字第649號卷第56-58頁）。本院審酌兩造之過
    失情節，認原告及被告對本件事故之發生，各應負70%、30%
    之責任。依此計算，被告因本件事故應賠償原告之醫藥費及
    看護費為120萬元（被告本應賠償原告4,533,204元，惟原告
    表示僅請求被告賠償其中之400萬元，故計算式為：400×0.
    3＝120），慰撫金為30萬元（100×0.3＝30），賠償金額合
    計為150 萬元。
  (四)綜上所述，原告依民法第184條第1項前段規定，請求被告給
    付150萬元，及其中120萬元自起訴狀繕本送達翌日即100年5
    月15日起，其餘30萬元自擴張聲明狀送達翌日即100年11月4
    日起，均至清償日止按年息5%計算之利息，為有理由，應予
    准許；逾此數額之請求，則無理由，應予駁回。
  (五)原告陳明願供擔保，請准宣告假執行，就其勝訴部分，爰酌
    定相當擔保金額併予宣告之；至其敗訴部分，其假執行之聲
    請已失所附麗，應併予駁回。
  (六)本案事證已明，兩造其餘攻擊防禦方法及舉證，核與判決結
    果無影響，於茲不贅
六訴訟費用負擔之依據：民事訴訟法第79條。
中    華    民    國   100    年    11    月    29    日
                  民事第七庭    法  官  陳婷玉
以上正本係照原本作成
如對本判決上訴，須於判決送達後20日內向本院提出上訴狀。如
委任律師提起上訴者，應一併繳納上訴審裁判費。
中    華    民    國   100    年    11    月    29    日
                                書記官  吳鸝稻